臺灣臺北地方法院民事判決
110年度訴字第5649號
原      告  張長霖  

被      告  藍毅    



上列當事人間債務人異議之訴事件，經臺灣桃園地方法院裁定移
送前來（110年度訴字第1430號），本院於中華民國110年12月7
日言詞辯論終結，判決如下：
    主      文
本院一一○年度司執字第七五八一三號給付票款強制執行事件之
強制執行程序應予撤銷。
被告不得執臺灣桃園地方法院一○五年度司票字第一六九一號民
事裁定對原告為強制執行。
訴訟費用由被告負擔。
    事實及理由
壹、程序方面：
一、按訴狀送達後，原告不得將原訴變更或追加他訴，但請求之
    基礎事實同一、擴張或減縮應受判決事項之聲明或不甚礙被
    告之防禦及訴訟終結者，不在此限，民事訴訟法第255條第1
    項第2、3款定有明文。查原告起訴時訴之聲明為：本院110
    年度司執字第75813號兩造間強制執行事件之強制執行程序
    應予撤銷，嗣於民國110年11月26日具狀訴之聲明變更為：㈠
    本院110年度司執字第75813號給付票款強制執行事件（下稱
    系爭執行事件）之強制執行程序應予撤銷；㈡被告不得執臺
    灣桃園地方法院105年度司票字第1691號民事裁定（下稱系
    爭本票裁定）對原告為強制執行。核原告所為上開變更，係
    基於同一之基礎事實為法律主張，訴訟資料及證據均屬共通
    ，且屬於擴張應受判決事項聲明，揆諸前開規定，應予准許
    。
二、次按被告於言詞辯論終結前，得在本訴繫屬之法院，對於原
    告及就訴訟標的必須合一確定之人提起反訴；又原告於判決
    確定前，得撤回訴之全部或一部。但被告已為本案之言詞辯
    論者，應得其同意；訴之撤回，被告於期日到場，未為同意
    與否之表示者，自該期日起；其未於期日到場或係以書狀撤
    回者，自前項筆錄或撤回書狀送達之日起，十日內未提出異
    議者，視為同意撤回。訴經撤回者，視同未起訴，民事訴訟
    法第259條、第262條第1、4項及第263條第1項前段分別著有
    明文。查被告於110年12月1日具狀對原告提起反訴（見本院
    卷第47至55頁），惟未據繳納裁判費，且旋於110年12月7日
    言詞辯論期日當庭表示撤回其反訴（見本院卷第76頁），原
    告既未於法定期間內提出異議，則依前揭規定，視為同意撤
    回，被告所提反訴視同未起訴，自非本院審理範圍，併予敘
    明。
貳、實體方面：
一、原告起訴主張：被告前於105年間向臺灣桃園地方法院（下
    稱桃園地院）聲請就如附表所示之本票6紙（下稱系爭本票
    ）裁定准予強制執行，經桃園地院於105年3月8日裁准，迨
    至110年7月間，被告始持之向本院聲請強制執行，被告前開
    強制執行請求距上述本票之發票日均已逾3年，則系爭本票
    皆已罹於時效，依票據法第22條第1項前段規定，伊得主張
    前開債務已時效完成而拒絕給付，並依強制執行法第14條第
    1、2項聲明：㈠本院110年度司執字第75813號給付票款強制
    執行事件之強制執行程序應予撤銷；㈡被告不得執臺灣桃園
    地方法院105年度司票字第1691號民事裁定對原告為強制執
    行。
二、被告則以：原告於民事起訴狀中，已載明系爭本票金額共為
    新臺幣（下同）95萬元，然被告實際上僅給87萬4,000元等
    語，且原告起訴狀內容更敘及原告於103年至104年間，有陸
    續為部分之清償等情，可徵原告已承認系爭本票債務確係存
    在，僅係對於債務之金額有所爭執，依最高法院50年台上字
    第2868號、101年度台上字第1307號判決意旨，原告既已承
    認其對被告有上開借款債務，應屬已為拋棄時效利益之默示
    意思表示，其自不得再以時效業經完成為由，拒絕給付等語
    置辯。並聲明：原告之訴駁回。
三、得心證之理由：
　　原告主張系爭本票之請求權已罹於時效，被告不得執系爭本
    票裁定對原告聲請強制執行，並訴請撤銷系爭執行事件，被
    告則以前詞置辯。則本件爭點厥為：㈠被告就其所持系爭本
    票裁定所表彰之票據請求權，是否已罹於消滅時效；㈡原告
    請求撤銷系爭執行事件之強制執行程序及被告不得持系爭本
    票裁定為執行名義對伊為強制執行，有無理由。以下分述之
    ：
㈠、被告所持系爭本票裁定所表彰之票據請求權，是否已罹於消
    滅時效？　
　⒈按票據上之權利，對匯票承兌人及本票發票人，自到期日起
    算；見票即付之本票，自發票日起算，3年間不行使，因時
    效而消滅；對支票發票人自發票日起算，1年間不行使，因
    時效而消滅，票據法第22條第1項定有明文。又消滅時效因
    請求、承認、起訴而中斷；開始執行行為或聲請強制執行，
    與起訴有同一效力；時效中斷者，自中斷之事由終止時，重
    行起算；因起訴而中斷之時效，自受確定判決，或因其他方
    法訴訟終結時，重行起算；經確定判決或其他與確定判決有
    同一效力之執行名義所確定之請求權，其原有消滅時效期間
    不滿5年者，因中斷而重行起算之時效期間為5年；時效完成
    後，債務人得拒絕給付，民法第129條第1項及第2項第5款、
    第137條、第144條第1項亦分別定有明文。再者，民法第137
    條第3項延長時效期間為5年之規定，乃該項執行名義與確定
    判決有同一效力，即指實體上爭執業已確定者而言。本票執
    票人依票據法第123條規定，聲請法院裁定許可對發票人強
    制執行係屬非訟事件，此項裁定，並無確定實體上法律關係
    存否之實質確定力，非屬與確定判決有同一效力之執行名義
    ，執票人之請求權消滅時效期間，並不能因取得法院許可強
    制執行之裁定而延長為5年（最高法院83年度台上字第2675
    號裁判意旨參照），可知於本件，被告就其所持系爭本票裁
    定之票據上權利，依票據法第22條第1項規定，其消滅時效
    仍為3年。
　⒉經查：
　①被告前於105年間持原告所簽發之系爭本票6紙，向桃園地院
    聲請本票裁定獲准（桃園地院於105年3月8日以105年度司票
    字第1691號民事裁定准予強制執行）後，於110年7月間以前
    開本票裁定暨確定證明為執行名義，向本院聲請強制執行，
    並經本院以系爭執行事件受理在案等情，業經本院調取前開
    執行案卷核閱無訛。依首開說明，於系爭本票請求權消滅時
    效進行期間，因被告曾於105年間向桃園地院聲請本票裁定
    而中斷，則系爭本票債權請求權之時效期間，均應自105年3
    月7日重行起算3年，迄至108年3月7日屆期而完成。被告既
    係遲至110年7月28日始向本院聲請對原告為強制執行，距10
    8年3月7日已逾2年餘，則其於系爭本票債權請求權消滅時效
    完成後始聲請對原告為強制執行，且復未提出何其他中斷時
    效之相關事證，原告為時效抗辯而拒絕給付票款，自屬有據
    。
　②被告固辯稱，原告於起訴狀僅就借款金額有所爭執，並自陳
    有借款債權存在之行為，即係承認系爭本票債務之意思，並
    已拋棄時效之利益云云。惟按民法第129條第1項第2款所謂
    之承認，為認識他方請求權存在之觀念表示，因債務人一方
    行為而成立，此與民法第144條第2項後段所謂之承認，須以
    契約為之者，性質迥不相同，債務人於時效完成後所為之承
    認，固無中斷時效之可言，然既明知時效完成之事實而仍為
    承認行為，自屬拋棄時效利益之默示意思表示，且時效完成
    之利益，一經拋棄，即恢復時效完成前狀態，債務人不得再
    以時效業經完成拒絕給付。而所謂默示之意思表示，係指依
    表意人之舉動或其他情事，足以間接推知其效果意思者而言
    ，若單純之沈默，則除有特別情事外，依社會觀念可認為一
    定意思表示者，不得謂為默示之意思表示（最高法院107年
    度台上字第1786號判決意旨參照）。是以，債務人於時效完
    成後對於債務所為之承認，必須債務人為承認時明知時效完
    成，而仍為承認債務之表示，始可認為其有拋棄時效利益之
    默示意思表示，若債務人不知時效完成，對於其得享受時效
    利益之事實尚無所悉，其所為之承認，自無從推認有默示拋
    棄時效利益之意（最高法院50上字第2868號、95年度台上字
    第887號號判決意旨參照）。查被告雖以原告於起訴狀內曾
    自陳有系爭本票債權之存在，逕予推認原告於「時效完成後
    」有承認債務之意思云云，惟縱原告前於起訴狀或本院審理
    時，曾明確承認兩造間有借款債權存在，而有被告所主張承
    認債務之情事，然被告迄未提出任何事證據資以證明原告於
    起訴時即有「明知時效已完成」之事實，復無相關證據得以
    推認原告有何拋棄時效利益之默示意思表示，被告此部分之
    主張，顯無足採。
㈡、原告請求撤銷系爭執行事件之強制執行程序及被告不得持系
    爭本票裁定為執行名義對伊為強制執行，有無理由？
　　按執行名義成立後，如有消滅或妨礙債權人請求之事由發生
    ，債務人得於強制執行程序終結前，向執行法院對債權人提
    起異議之訴，強制執行法第14條第1項定有明文。而前開所
    謂「有消滅債權人請求之事由」，係指可使執行名義所載實
    體上請求權之全部或一部失其存在之事由，消滅時效完成為
    請求權絕對消滅事由，能致執行名義所載之請求權不得執行
    ，自當屬之（最高法院98年台上字第1899號判決參照）。查
    被告於時效完成後方執上開本票裁定聲請強制執行，對原告
    自不生中斷時效之效果，原告茲依強制執行法第14條第1項
    規定，提起本件債務人異議之訴，請求撤銷系爭執行事件對
    其所為之強制執行程序，應屬有理。復按諸強制執行法第14
    條規定債務人異議之訴，乃指債務人請求確定執行名義上之
    實體請求權與債權人現在之實體上之權利狀態不符，以判決
    排除執行名義之執行力為目的之訴訟，故提起此一訴訟之原
    告，得請求判決宣告不許就執行名義為強制執行，以排除該
    執行名義之執行力，使債權人無從依該執行名義聲請為強制
    執行（最高法院93年度台上字第1576號判決意旨參照）。承
    上所述，被告據以聲請強制執行之本票裁定所表彰之票據請
    求權已罹於時效，原告得主張時效抗辯而拒絕給付，則其請
    求命被告不得再執臺灣桃園地方法院105年度司票字第1691
    號民事裁定為執行名義對原告為強制執行，亦屬有理由。　
    　　
四、綜上所述，原告提起本件債務人異議之訴，請求撤銷系爭執
    行事件之強制執行程序，以及被告不得執系爭本票裁定為執
    行名義對原告強制執行，為有理由，應予准許。　
五、本件判決基礎已臻明確，兩造其餘攻防方法及舉證，與判決
    結果不生影響，爰不逐一論列，併予敘明。
六、訴訟費用負擔之依據：民事訴訟法第78條。　　　　　
中　　華　　民　　國　　111 　年　　1 　　月　　7 　　日
                  民事第二庭    法　官　蔡英雌
以上正本係照原本作成。
如對本判決上訴，須於判決送達後20日內向本院提出上訴狀。如
委任律師提起上訴者，應一併繳納上訴審裁判費。
中　　華　　民　　國　　111 　年　　1 　　月　　7 　　日
                                書記官  霍薇帆
附表：（幣別：新台幣；日期：民國）
編號 本票票號 票款金額 發票日 （到期日） 利息起算日 （提示日翌日） 利率 1 TH493705 40,000元 104年1月26日 104年1月27日 6％ 2 未記載 160,000元 104年3月6日 104年3月7日 6％ 3 未記載 20,000元 104年4月17日 104年4月18日 6％ 4 未記載 30,000元 104年6月16日 104年6月17日 6％ 5 未記載 50,000元 104年12月18日 104年12月19日 6％ 6 未記載 650,000元 104年12月20日 104年12月21日 6％